---
title: "Análisis de datos de RNA-Seq - Splicing Alternativo"
subtitle: "BioScienceApps"
author: "Estefania Mancini"
date: "18-21 de abril de 2022"
output:
    html_document:
    toc: true # table of content true
    toc_depth: 3  # upto three depths of headings (specified by #, ## and ###)
    toc_float: true
    code_folding: hide
    fig_caption: yes
    fig_height: 6
    fig_width: 6
    number_sections: yes
---

```{r setup, include=FALSE}
knitr::opts_chunk$set(echo = FALSE)
```

* Cargamos los paquetes que vamos a usar: 

```{r libraries, echo=TRUE, eval=TRUE, message=FALSE}
library(ASpli)
library(GenomicFeatures)
```

* Convertimos el archivo de anotación en un objeto de tipo **TxDB**

```{r genomeLoad, echo=TRUE, eval=TRUE, message=FALSE}
gtfFileName <- aspliExampleGTF()
genomeTxDb  <- makeTxDbFromGFF( gtfFileName )
```

* Extraemos todas las posibles _features_ de este transcriptoma:

```{r features, echo=TRUE, eval=TRUE, message=FALSE}
features    <- binGenome( genomeTxDb )
```

* Definimos la ruta de los archivos **BAM**:

```{r bamf, echo=TRUE, eval=TRUE, message=FALSE}
BAMFiles <- aspliExampleBamList()
BAMFiles
```

* Definimos el diseño experimental asociado a los alineamientos: 

```{r targets, echo=TRUE, eval=TRUE, message=FALSE}
targets  <- data.frame(row.names = paste0('Sample',c(1:6)),
       bam = BAMFiles[1:6],
       f1  = c( 'control','control','control',
                'treatment','treatment','treatment'),
      stringsAsFactors = FALSE)

mBAMs <- data.frame( 
    bam = sub("_[012]","",targets$bam[c(1,4)]),
    condition = c("control","treatment"))
```

* Superponemos ahora las lecturas a las coordenadas de las _features_ que generamos:

```{r gbcounts, echo=TRUE, eval=TRUE, message=FALSE}
gbcounts <- gbCounts(features=features, 
                     targets=targets,
                     minReadLength = 100, 
                     maxISize = 50000)
gbcounts
```

* Podemos inspeccionar este objeto con más detalles y acceder a las diferentes tablas de conteos:

```{r genes, echo=TRUE, eval=TRUE, message=FALSE}
head(gbcounts@gene.counts)
```

* Aca tenemos los conteos por _bin_

```{r bins, echo=TRUE, eval=TRUE, message=FALSE}
head(gbcounts@exon.intron.counts)
```

* Y finalmente las junturas:


```{r junctions, echo=TRUE, eval=TRUE, message=FALSE}
head(gbcounts@junction.counts)
```

* Ahora con las junturas estimamos los porcentajes de inclusión de cada tipo de evento:

```{r asd, echo=TRUE, eval=TRUE, message=FALSE}
asd <- jCounts(counts=gbcounts, features=features, minReadLength=100)
asd
```

* Y los inspeccionamos:

```{r psi, echo=TRUE, eval=TRUE, message=FALSE}
head(asd@esPSI)
head(asd@irPIR)
head(asd@altPSI)
```

* Ahora sí podemos estimar el _splicing_ diferencial usando todos los métodos:

```{r gbdu, echo=TRUE, eval=TRUE, message=FALSE}
gb  <- gbDUreport(gbcounts, contrast = c(-1,1))
gb
```

```{r headgbdu, echo=TRUE, eval=TRUE, message=FALSE}
head(gb@genes)
head(gb@bins)
```

* Y también las junturas:

```{r jdu, echo=TRUE, eval=TRUE, message=FALSE}
jdur <- jDUreport(asd, contrast=c(-1,1))
jdur
```

* Integramos todos los reportes y lo exportamos a nuestro directorio de trabajo:

```{r sr, echo=TRUE, eval=TRUE, message=FALSE}
sr <- splicingReport(gb, jdur, counts=gbcounts)
is <- integrateSignals(sr,asd)
exportIntegratedSignals(is,sr=sr,
                        output.dir = "aspliExample",
                        counts=gbcounts,features=features,asd=asd,
                        mergedBams = mBAMs)
```


* Para ispeccionar visualmente los resultados podemos ir directamente al directorio donde se exportaron los resultados y abrir el reporte en un navegador:

[reporte ejemplo](https://estepi.github.io/RNA-Seq_II_esp/example/control-treatment/integratedSignals.html)
