---
title: "Comparación ENB->LNB"
subtitle: "BioScienceApps"
author: "Estefania Mancini"
date: "18-21 de abril de 2022"
output:
    html_document:
    toc: true # table of content true
    toc_depth: 3  # upto three depths of headings (specified by #, ## and ###)
    toc_float: true
    code_folding: hide
    fig_caption: yes
    fig_height: 6
    fig_width: 6
    number_sections: yes
---

```{r setup, include=FALSE}
knitr::opts_chunk$set(echo = FALSE)
```

Cargamos todas los paquetes que usaremos:

```{r libraries, include=FALSE, eval=TRUE, echo=TRUE}
library(ggplot2)
library(reshape2) 
library(edgeR)
library(ggrepel)
library(org.Mm.eg.db)
```

# Detección de genes diferencialmente expresados

Cargaremos la tabla de counts a nivel gen

```{r readt, echo=TRUE, eval=TRUE}
counts <-
    read.table(
        "~/Documents/BioApps/data/mouse/STAR/geneCountsMmu.tab",
        row.names = 1,
        header = T,
        stringsAsFactors = F
    )
```

Para explorar un poco la tabla de datos, miremos algunas medidas resumen y la distribucion de los counts:

```{r summary, echo=TRUE, eval=TRUE}
class(counts)
dim(counts)
head(counts)
summary(counts)
```

El primer paso entonces es subsetear la tabla y la podemos reordenar ya de acuerdo a las condiciones a comparar (por practicidad):

```{r dataset2, echo=TRUE, eval=TRUE}
dataset2<-counts[,c(1,2,3,4,5,6)]
head(dataset2)

```

Podemos explorar usando boxplots como es la distribución de los counts en las diferentes muestras:

```{r summaryGgplot2, echo=TRUE, eval=TRUE}
df<- melt(dataset2)
ggplot(df, aes(x=variable, y=value, fill=variable)) + 
  geom_boxplot()+
  theme_classic()+
  labs(title="Read distribution")
```
 
* Para comenzar a trabajar creamos un objeto de tipo **DGELis**t que es propio del paquete **edgeR**. tenemos que pasarle los conteos y un vector factorial con las condiciones de cada muestra. 


```{r condition, echo=TRUE, eval=TRUE}
condition<-factor(rep(c("ENB","LNB"), each=3))
levels(condition)
```

* Cuidado acá porque el vector condition tiene que ser factorial y hay que definir el orden de los factores a mano (por defecto se ordenarán alfabéticamente)

Para cambiarlo:

```{r conditionFactor, echo=TRUE, eval=TRUE}
condition<-factor(rep(c("ENB","LNB"), each=3), 
                  levels = c("ENB","LNB"))
levels(condition)
```

Para comprobar que el contraste que analizaremos está en el orden correcto, usaremos la función **model.matrix** (la veremos en la práctica más avanzada)

```{r modelM, echo=TRUE, eval=TRUE}
design <- model.matrix(~ condition)
design
```

```{r DGELIST, echo=TRUE, eval=TRUE}
y <- DGEList(counts=dataset2, group=condition)
keep <- filterByExpr(y)
y <- y[keep, , keep.lib.sizes=FALSE]
dim(y)
condition
```

## Estimación de los factores de normalización 


```{r calcNormF, echo=TRUE, eval=TRUE}
y <- calcNormFactors(y)
y
```

## Relación entre réplicas 

```{r names, echo=TRUE, eval=TRUE}
plotMDS(y, labels=condition,
col=c("darkgreen","blue")[factor(condition)])
```

## Dispersión

```{r dispDC, echo=TRUE, eval=TRUE}
y <- estimateDisp(y, verbose=TRUE)
#coeficiente de variación biológica
```

```{r plotBCV, echo=TRUE, eval=TRUE}
plotBCV(y)
```

# Expresión diferencial


```{r exactTest, echo=TRUE, eval=TRUE}
de<-exactTest(y)
str(de)
head(de)
```

```{r toptagsDefault, echo=TRUE, eval=TRUE}
tt <- topTags(de)
tt
```


```{r toptags, echo=TRUE, eval=TRUE}
tt <- topTags(de, n = nrow(de))
```

_¿Cuáles son los genes que están más afectado en este experimento? ¿Tiene lógica?_

Podemos explorar rápidamente cómo se distribuyeron los _pvalues_:

```{r toptags2, echo=TRUE, eval=TRUE}
summary(tt$table$FDR)
table(tt$table$FDR <0.05)

df <- data.frame(
  exp="ENB",
  fdr=tt$table$FDR)
# Change colors
ggplot(df, aes(x=fdr)) + 
geom_histogram(color="black", fill="white", binwidth=0.01)+
geom_vline(xintercept=0.05, linetype="dashed")+
theme_classic()+
labs(title="FDR distribution")
```

## MA plot


```{r deg, echo=TRUE, eval=TRUE}
deg<-rownames(tt)[tt$table$FDR <.05 &   
                  abs(tt$table$logFC )>1 ]
plotSmear(y, de.tags=deg)
abline(h=c(-1,0,1))
```

## Vulcano plot (casi el último esfuerzo)

```{r degGGPLOT, echo=TRUE, eval=TRUE, warning=FALSE}
ttable <-tt$table
dim(ttable)
tt10 <- topTags(de, n=20)

ttable$gene_color <- rep("grey", nrow(ttable))
ttable$gene_color[ttable$logFC>1] <-"red"   
ttable$gene_color[ttable$logFC< (-1)]<-"green"
ttable$imp_genes<-NA

ii <- match(rownames(tt10), rownames(ttable))
ttable$imp_genes[ii]<-rownames(ttable)[ii]

ggplot(ttable, aes(x=logFC, y=-log10(FDR))) +
  geom_point(aes(col=gene_color), cex= 1.2) +
  scale_color_manual(values=c("dark green","dark grey", "dark red")) +
  labs(title="DEG ENB - LNB", x="log2(FC)", y="-log10(FDR)") +
  geom_vline(xintercept= c(-1, 1), colour= 'black', linetype= 'dashed') +
  geom_hline(yintercept= 1.30103, colour= 'black', linetype= 'dashed') +
  theme_minimal()+
  theme(legend.position = "none",
        plot.title = element_text(size = 12, face="italic", hjust=0.4),
        axis.title.x = element_text(color = "black", size=12, hjust = 0.4),   
        axis.title.y = element_text(size =12, hjust = 0.5)) +
  geom_text_repel(data=ttable,
                  aes(x=logFC, y=-log10(FDR)), 
                  label =ttable$imp_genes,
                  box.padding = unit(0.25, "lines"),
                  hjust =1,
                  max.overlaps = 50)

```

Exportamos los resultados en formato tabular, para futuros análisis:

```{r tt2, echo=TRUE, eval=FALSE}
write.csv(tt$table, file="LNB_edgeR.csv")
tt500 <- topTags(de, n =500)
write.csv(tt500$table, file="top500_LNB_edgeR.csv")
```

## Un poquito más...

* Cambiamos el ensembl ID por el symbol. Vamos a usar los paquetes del paradigma:  **org.XX.eg.db**

* Son muy prácticos para trabajar con Bioconductor

```{r ordDB, echo=TRUE, eval=TRUE}
MmuENS <- toTable(org.Mm.egENSEMBL2EG); head(MmuENS)
MmuSYMBOL <- toTable(org.Mm.egSYMBOL); head(MmuSYMBOL)
```

* Agregamos Entrez Id:

```{r mapDB, echo=TRUE, eval=TRUE}
gi <- match(rownames(ttable), MmuENS$ensembl_id)
length(which(is.na(gi)))
ttable$ensemble_id <- rownames(ttable)
ttable$EntrezId <- MmuENS$gene_id[gi]
```

* Y symbol a nuestras tablas:

```{r mapsymbol, echo=TRUE, eval=TRUE}
si <- match(ttable$EntrezId, MmuSYMBOL$gene_id)
length(which(is.na(si)))
ttable$Symbol <- MmuSYMBOL$symbol[si]
head(ttable)
```

* Ahora podemos repetir el vulcano plot con el **symbol** como etiqueta:

```{r vulcanoSymbol, echo=TRUE, eval=TRUE}
ii <- match(rownames(tt10), rownames(ttable))
ttable$imp_genes[ii]<-ttable$Symbol[ii]

ggplot(ttable, aes(x=logFC, y=-log10(FDR))) +
  geom_point(aes(col=gene_color), cex= 1.2) +
  scale_color_manual(values=c("dark green","dark grey", "dark red")) +
  labs(title="DEG ENB - LNB", x="log2(FC)", y="-log10(FDR)") +
  geom_vline(xintercept= c(-1, 1), colour= 'black', linetype= 'dashed') +
  geom_hline(yintercept= 1.30103, colour= 'black', linetype= 'dashed') +
  theme_minimal()+
  theme(legend.position = "none",
        plot.title = element_text(size = 12, face="italic", hjust=0.4),
        axis.title.x = element_text(color = "black", size=12, hjust = 0.4),   
        axis.title.y = element_text(size =12, hjust = 0.5)) +
  geom_text_repel(data=ttable,
                  aes(x=logFC, y=-log10(FDR)), 
                  label =ttable$imp_genes,
                  box.padding = unit(0.25, "lines"),
                  hjust =1,
                  max.overlaps = 50)

```

## Gene Ontology

Podemos analizar enriquecimientos ontológicos de una forma muy sencilla:

* Primero hay que agregar EntrezID al objeto **de**:

```{r GOtest, echo=TRUE, eval=TRUE}
entrezi <- match(rownames(de), MmuENS$ensembl_id)
length(which(is.na(entrezi)))
de$ensemble_id <- rownames(de)
de$EntrezId <- MmuENS$gene_id[entrezi]
```

* Ahora vamos testeando, con diferentes opciones la lista de genes **de**

* Procesos Biológicos:
```{r GOtestBP, echo=TRUE, eval=TRUE}
go <- goana(de, species = "Mm", geneid=de$EntrezId)
topBPUp<-topGO(go, ont="BP", n=30, truncate=30, sort = "Up")
head(topBPUp)# enriquecimiento sobreexpresados

topBPDown<-topGO(go, ont="BP", n=30, truncate=30, sort = "Down")
head(topBPDown)
```

* Función molecular (MF)
```{r GOtestMF, echo=TRUE, eval=TRUE}
topMF<-topGO(go, ont="MF", n=30, truncate=30)
head(topMF)
```

* Componentes celulares (CC)
```{r GOtestCC, echo=TRUE, eval=TRUE}
topCC<-topGO(go, ont="CC", n=30, truncate=30)
head(topCC)
```
* Vías metabólicas usando KEGG:

```{r GOtesKEGG, echo=TRUE, eval=TRUE}
keg <- kegga(de, species="Mm",  geneid=de$EntrezId)
topKEGG(keg)
```



