---
title: "Análisis de datos de RNA-Seq II"
subtitle: "BioScienceApps"
author: "Estefania Mancini"
date: "18-21 de abril de 2022"
output:
    html_document:
    toc: true # table of content true
    toc_depth: 3  # upto three depths of headings (specified by #, ## and ###)
    toc_float: true
    code_folding: hide
    fig_caption: yes
    fig_height: 6
    fig_width: 6
    number_sections: yes
---

```{r setup, include=FALSE}
knitr::opts_chunk$set(echo = FALSE)
```


## Comparación de 2 o más condiciones 

El caso más sencillo se nos presentan cuando queremos comparar varias condiciones contra 1 grupo control.
En ese caso, por ejemplo tendriamos un caso donde hay un orden temporal de las muestras: NSC-->ENB-->LNB

  La forma de análisis clásico sería comparar de a pares (como en la práctica anterior)

Para eso, cargamos los datos y estimaremos los parámetros de dispersión teniendo en cuenta todas las condiciones ahora

Cargamos todas los paquetes que usaremos:

```{r libraries, include=FALSE, eval=TRUE}
library(edgeR)
library(pheatmap)
library(ggplot2)
library(reshape2) 
```


## Leemos la tabla de conteos y exploramos los datos:

```{r readt, echo=FALSE, eval=TRUE}
counts <-
    read.table(
        "~/Documents/BioApps/data/mouse/STAR/geneCountsMmu.tab",
        row.names = 1,
        header = T,
        stringsAsFactors = F
    )
```

```{r readc, echo=TRUE, eval=FALSE}
counts <-
    read.table(
        "/home/alumno01/data/mouse/geneCountsMmu.tab",
        row.names = 1,
        header = T,
        stringsAsFactors = F
    )
```


```{r summary, echo=TRUE, eval=TRUE}
class(counts)
dim(counts)
summary(counts)
head(rowMeans(counts))
```
```{r head, echo=TRUE, eval=TRUE}
head(counts)
```

Por cuestiones de practicidad los reordenamos de acuerdo a la comparación:


```{r order, echo=TRUE, eval=TRUE}
counts<-counts[, c(7,8,9,1,2,3,4,5,6)]
head(counts)
```

* Armamos el objeto para hacer los boxplot por condición:

```{r summaryGgplot2, echo=TRUE, eval=TRUE}
df<- melt(counts)
df$condition<-df$variable
df$condition<-gsub("_1", "",df$condition)
df$condition<-gsub("_2", "",df$condition)
df$condition<-gsub("_3", "",df$condition)
df$condition <- factor(df$condition, 
                       levels = c("NSC","ENB", "LNB"))

ggplot(df, aes(x=condition, y=value, fill=condition)) + 
  geom_boxplot()+
  theme_classic()+
  labs(title="Read distribution")
```
 
* Definimos las condiciones:

```{r condition, echo=TRUE, eval=TRUE}
condition<-factor(rep(c("NSC","ENB", "LNB"), each=3), 
                  levels = c("NSC","ENB", "LNB"))
levels(condition)
condition
```

* Armamos el objeto para trabajar con edgeR:

```{r DGEList, echo=TRUE, eval=TRUE}
y <- DGEList(counts=counts, group=condition)
keep <- filterByExpr(y)
summary(keep)
y <- y[keep, , keep.lib.sizes=FALSE]
y<-calcNormFactors(y)
```

* Estimamos dispersion
Es importante notar que aca se consideran todas las muestras juntas
_¿Hay alguna diferencia en los valores?_

* La matriz de diseño

Aquí tenemos uno de los pasos más oscuros en el workflow, armar la matriz de diseño. Aunque la notación es un poco inentendible, simplemente asiga 0 y 1 a las diferentes condiciones.
Por defecto toma la primera condicion como "control", todo se comparará a ese factor. 

**En este punto es donde se presenta la estrategia para analizar diferentes diseños experimentales**

```{r modelmatrix, echo=TRUE, eval=TRUE}
design <- model.matrix(~y$samples$group)
rownames(design) <- colnames(y)
design
```

* Ahora sí estimamos la dispersión usando la matriz definida:


```{r disp, echo=TRUE, eval=TRUE}
y <- estimateDisp(y)
y$common.dispersion
sqrt(y$common.dispersion)
summary(y$trended.dispersion)
summary(y$tagwise.dispersion)
#coeficiente de variación biológica
plotBCV(y)
```

* Inspeccionamos la relación entre las réplicas:

```{r names, echo=TRUE, eval=TRUE}
plotMDS(y, labels=condition,
col=c("darkgreen","blue","red")[factor(condition)])
```

* Ahora fiteamos el modelo:

```{r glmFit, echo=TRUE, eval=TRUE}
fit<-glmFit(y,design)
```

* Una vez que ajustamos el modelo, usando la matrix de diseño

```{r design, echo=TRUE, eval=TRUE}
design
```

* podemos testear de a pares (como en la práctica anterior):

```{r glmLRT2, echo=TRUE, eval=TRUE}
lrtENB<-glmLRT(fit, coef=2)
head(topTags(lrtENB))
summary(decideTests(lrtENB))
```

```{r glmLRT3, echo=TRUE, eval=TRUE}
lrtLNB<-glmLRT(fit, coef=3)
head(topTags(lrtLNB))
summary(decideTests(lrtLNB))
```


* O los 2 a la vez:

```{r glmLRT0, echo=TRUE, eval=TRUE}
lrt<-glmLRT(fit, coef=2:3); 
head(topTags(lrt))
summary(decideTests(lrt))
```


Ahora con estos resultados, podemos empezar a hacernos preguntas más interesantes:

* Son los mismos genes afectados?
Aca dependiendo de como definamos el TopTags, armaremos 2 vectores y podemos simplemente superponerlos


## Clustering no supervisado

Podemos seleccionar aquellos genes más afectos (de acuerdo por ejemplo al FDR) y de ahi graficarlos en forma de heatmap.
Podemos agruparlos usando un clustering jerarquico y de ahi extraer diferentes grupos para analizarlos, por ejemplo, con Gene Ontology

Tambien podrias ser por ejemplo, buscar motivos regulatorios comunes dentro de los grupos

```{r topTags, echo=TRUE, eval=TRUE}
tt<-topTags(lrt, n = nrow(lrt$fitted.values))
head(tt)
topis<-which(tt$table$FDR < 0.00001); length(topis)
fc<-tt$table[topis,][,1:2]
```


* Hacemos el heatmap:

```{r hmo, echo=TRUE, eval=TRUE}
paletteLength <- 50
myColor <- colorRampPalette(c("blue","white", "red"))(paletteLength)
myBreaks <- c(seq(min(fc), 0, 
              length.out=ceiling(paletteLength/2) + 1), 
              seq(max(fc)/paletteLength, 
              max(fc), 
              length.out=floor(paletteLength/2)))
```

* Decido separar en 10 grupos:

```{r hm1, echo=TRUE, eval=TRUE}
heat<-pheatmap(fc, 
         fontsize_col= 10,
         fontsize_row=1, 
         myColor, 
         breaks=myBreaks, 
         cluster_rows = TRUE,
         cutree_rows=10)
```

* Extraemos los genes por sus grupos:

```{r hm2, echo=TRUE, eval=TRUE}
hc <-heat$tree_row
lbl <- cutree(hc, 10) 
table(lbl)
```


```{r si, echo=TRUE, eval=TRUE}
sessionInfo()
```
